【裁判字號】    94,訴,1547
【裁判日期】    950329
【裁判案由】    塗銷抵押權登記
【裁判全文】
臺灣桃園地方法院民事判決              94年度訴字第1547號
原      告  甲○○
被      告  丙○○
                        3號
訴訟代理人  廖振洲律師
上列當事人間請求塗銷抵押權登記事件，於民國95年3 月15日辯
論終結，本院判決如下：
    主      文
被告應將原告所有坐落桃園縣平鎮市○○段第二六八、五００、
五００－２、５００－３地號土地上，權利範圍分別為８４分之
５、１４分之５、４分之１、１４分之５，由桃園縣平鎮地政事
務所平資字第一二六九五０號收件，於民國九十年九月五日所登
記設定新台幣伍佰萬元，權利存續期間自民國九十年八月二十八
日起至九十二年八月二十七日止之抵押權登記予以塗銷。
訴訟費用由被告負擔。
    事實及理由
一、原告起訴主張：坐落桃園縣平鎮市○○段268 、500 、500-
    2 、500-3 等地號土地，權利範圍分別為5/84、5/14、1/4
    、5/14為伊所有。民國90年間，原告之子王祥憲與被告共同
    經營之華通開發顧問有限公司（下稱華通公司）為引進外勞
    ，需由被告向銀行借款週轉，而由原告提供上開四筆土地設
    定權利價值新台幣（下同）5,000,000 元之抵押權予被告作
    為擔保該借款債務之用，雙方並在抵押權設定契約書約定事
    項中特別註明：「本違約擔保金為彼此合作與銀行外勞貸款
    擔保事宜」。嗣後被告即向陽信銀行蘭雅分行及中央信託局
    松江分局辦理貸款供華通公司使用，而該2 筆借款業經華通
    公司清償完畢。此外原告並未積欠被告其他債務，被告自應
    將系爭抵押權塗銷，惟被告拒不辦理，對原告之所有權自有
    侵害。爰依民法第767 條中段規定，訴請被告塗銷抵押權等
    語。
二、被告則以：由於原告之子王祥憲向其借款，王祥憲為擔保此
    筆借款，遂提供原告所有系爭四筆土地設定權利價值5,000,
    000 元之抵押權予被告供擔保。且王祥憲持原告已蓋好章之
    抵押權設定契約書予被告時，其他約定事項欄係為空白，並
    無所謂「本違約擔保金為彼此合作與銀行外勞貸款擔保事宜
    」之記載，且未記載權利存續期限，而王祥憲至今尚未清償
    借款，被告自無須塗銷系爭抵押權等語置辯。
三、查原告主張之前開事實，業據原告提出與其所述相符之土地
    登記謄本4 份及抵押權設定契約書1 份為證。而被告則以前
    詞置辯云云。則本件首應審究者為：（一）兩造基於何原因
    設定抵押權？（二）抵押權所擔保之債權是否業已消滅？（
    三）原告訴請塗銷抵押權有無理由？
四、經查：
（一）解釋契約，固須探求當事人立約時之真意，不能拘泥於契
      約之文字，但契約文字業已表示當事人真意，無須別事探
      求者，即不得反捨棄約文字而更為曲解（參照最高法院17
      年上字第1118號判例）。又當事人主張有利於己之事實者
      ，就其事實有舉證之責任，民事訴訟法第277 條前段定有
      明文。
（二）本案抵押權登記，依照設定契約書約定事項記載：「本違
      約擔保金為彼此合作與銀行外勞貸款擔保事宜」，權利人
      ：「丙○○」，義務人兼債務人「甲○○」；擔保金額新
      台幣5,000,000 元，此有設定契約影本在卷可稽，業為兩
      造所不爭執。然被告主張設定抵押權係為擔保原告之子王
      祥憲對被告之債務，然此與契約所書立之內容，完全不同
      。而設定抵押權是被告與王祥憲前往地政事務所遞件辦理
      ，既然設定契約如此記載，應以設定契約記載內容為真，
      如果被告有其他主張，則應提出證據加以證明。雖證人乙
      ○○即被告之妻證述抵押權設定係為擔保王祥憲與被告間
      之債務，然為原告所否認。而證人王祥憲亦證述系爭抵押
      權是為擔保渠等合夥事業向銀行之貸款所設立，再者抵押
      權設定契約書亦是如此記載，而被告直至言詞辯論前，並
      無提出他證據以實其說。因此被告主張系爭抵押權之設定
      係為擔保王祥憲對其借款，顯不足採信。
（三）按抵押權不得由債權分離而為讓與，或為其他債權之擔保
      ；又抵押權人，於債權已屆清償期，而未受清償者，得聲
      請法院拍賣抵押物，就其賣得價金而受清償，民法第870
      條及873 條第1 項分別明文規定。如果抵押權所擔保之債
      權業已清償，則抵押權義務人依造抵押權從屬性，可請求
      抵押權人塗銷抵押權。系爭抵押權既為擔保渠等辦理之外
      勞與銀行間之貸款事宜，而渠等所辦理之外勞貸款銀行陽
      信銀行蘭雅分行業已回函，原告所擔保任外勞借款之連帶
      保證人，其所擔保之人無積欠借款，此有陽信銀行蘭雅分
      行95年1 月16日函在卷可稽；另華通公司（即辦理外勞仲
      介之公司）向中央信託局台北分行之貸款，業已清償完畢
      ，此有中央信託局台北分行授信帳號查詢單在卷可稽。既
      然雙方所約定抵押權所擔保之原因業已消滅，則被告應將
      系爭抵押權塗銷。不論系爭抵押權所擔保之債權業已消滅
      或者系爭抵押權所擔保之債權原即不存在，而依照抵押權
      從屬性，所擔保之債權即不存在，則所設定之抵押權即違
      反從屬性而無效，被告均有義務塗銷系爭抵押權。
（四）所有人對於無權占有或侵奪其所有物者，得請求返還之。
      對於妨害其所有權者，得請求除去之。有妨害其所有權之
      虞者，得請求防止之。民法767 條定有明文。又抵押權為
      擔保物權，如其擔保之債權已因清償而消滅，依抵押權之
      從屬性，該抵押權自無繼續存在之理由，如其抵押權設定
      登記仍未塗銷，自有妨害抵押物所有人之所有權，則該抵
      押物所有人自可請求除去其妨害。本件如附表所示不動產
      所擔保之債權已因清償而消滅，系爭抵押權迄未塗銷，則
      原告依民法767 條中段妨害除去請求權之法律關係，請求
      被告塗銷該抵押權登記，即有理由，應予准許。
五、本件事證已臻明確，兩造其餘所為攻擊及防禦方法，核與本
    判決結果不生影響，茲不逐一論述，附此敘明。
據上論結，原告之訴為無理由，依民事訴訟法第78條規定，判決
如主文。
中    華    民    國    95    年    3     月    29    日
                  民事第三庭    法  官  張益銘
以上正本係照原本作成。
如對本判決上訴，須於判決送達後20日內向本院提出上訴狀。
中    華    民    國    95    年    3     月    29    日
                                書記官  陳純姃


司法院資訊處製作；財團法人民間司法改革基金會備份。
